【裁判字號】    97,重訴,900
【裁判日期】    981223
【裁判案由】    確認債權不存在
【裁判全文】
臺灣臺北地方法院民事判決             97年度重訴字第900號
原      告  乙○○
訴訟代理人  李元德律師
            陳憶娟律師
被      告  丙○○
            丁○○
                      3號
訴訟代理人  郭承昌律師
上列當事人間請求確認債權不存在等事件，經本院於民國九十八
年十一月二十三日言詞辯論終結，判決如下：
    主      文
確認被告丙○○擔保其對被告丁○○之債務，以被告丙○○所有
之百福山興業股份有限公司七十六萬股之股票，所設定之質權不
存在。
原告其餘之訴及假執行之聲請均駁回。
訴訟費用由被告負擔百分之五十，餘由原告負擔。
    事實及理由
一、被告丙○○經合法通知，未於言詞辯論期日到場，核無民事
    訴訟法第三百八十六條各款所列情事，爰依原告之聲請，准
    予一造辯論而為判決。
    原告起訴僅請求確認被告丁○○對被告丙○○之債權新台幣
    （下同）一千二百萬元不存在等，嗣追加備位聲明，請求確
    認被告丙○○為擔保被告丁○○之債權，以被告丙○○所有
    之百福山興業股份有限公司（下稱百福山公司）七十六萬股
    之股票，所設定之質權不存在（見本院卷一第122頁），被
    告丁○○雖不同意原告此部分追加（見本院卷一第168頁）
    ，惟原告之原訴及追加之訴之原因事實，均牽涉訴外人甲○○前對被告丙○○是否有借款債權存在、被告丁○○是否以
    保證人身分代被告丙○○清償對甲○○之債務一千二百萬元
    ，故原告先後所為請求之主張在社會生活上可認為具有關連
    性，其證據資料在相當程度範圍內具有一體性，為避免重複
    審理，庶能統一解決紛爭，用符訴訟經濟，應認原告之原訴
    及追加之訴係屬請求基礎事實同一，依民事訴訟法第二百五
    十五條第一項第二款規定，原告此部分追加，應予准許。合
    先敘明。
二、原告主張：
（一）被告丙○○於民國八十五年間向原告借款六百六十五萬元
      ，被告丙○○並將發票人為訴外人黃文堂，付款人臺灣中
      小企業銀行永和分行，票號分別為AJ0000000、AJ
      0000000、AJ0000000、AJ0000000
      ，發票日期分別為八十五年四月二十二日、八十五年五月
      三十一日、八十五年七月十五日、八十五年八月十五日，
      票面金額均為一百萬元之支票四紙，背書交付原告作為借
      款擔保，被告丙○○借貸上開款項後，經原告催告，仍未
      依約清償，原告乃向本院聲請以九十七年度裁全字第三八
      三八號民事裁定准對被告丙○○之財產為假扣押，並為假
      扣押執行，然被告丙○○與被告丁○○竟稱被告丙○○所
      有之百福山公司股份七十六萬股，已因擔保被告丙○○積
      欠被告丁○○之債務而出質與被告丁○○，上開百福山公
      司股票已交付被告丁○○。惟被告對其所述債權存在及設
      定質權乙節，並未提出證據證明，被告丁○○對於被告丙○○之債權及質權是否存在即不明確，因此致原告債權之
      保全有不安之狀態存在，有藉確認判決除去之必要。
（二）被告丁○○與百福山公司於九十七年二月二十四日所簽訂
      之協議書、被告丁○○及其妻女即訴外人黃周美蓮、黃幸
      貞於九十四年十一月十五日共同對甲○○（原名周曉清）
      簽立之保證書，相互核稽，及被告丁○○陳報被告丙○○
      與甲○○之借貸關係資金，自九十四年十月十七日至同年
      十一月二十二日間共匯款九筆，金額合計二千五百萬元，
      收款人除一筆二百萬元為訴外人葛念蕙之外，其餘受款人
      均為百福山公司，再百福山公司因積欠營利事業所得稅遭
      法務部行政執行署宜蘭行政執行處（下稱行政執行署）九
      十六年度助執字第四０九號義務人百福山公司營利事業所
      得稅執行事件、臺灣板橋地方法院（下稱板橋地院）九十
      六年度執字第七０七００號甲○○與被告丁○○間清償票
      款強制執行事件、甲○○據為執行名義之板橋地院九十六
      年度票字第八００二號本票裁定事件，依各該事件所示證
      據，被告丙○○個人並未積欠甲○○金錢，形式上有債權
      債務關係者為被告丁○○與百福山公司間，而非被告丁○○與被告丙○○個人間，遑論實質上被告丁○○與百福山
      公司間是否確有債權債務關係存在，尚待確認。被告丁○○所提出簽約日九十五年八月三日，出售南港土地之不動
      產買賣契約書中，黃幸貞及黃周美蓮名下坐落台北市南港
      區土地，原均為被告丙○○所有，其中坐落南港區○○段
      ○○段五三三地號、五三九之一地號、五三九之二地號（
      八十九年間由五三九地號土地分割而來）及五四六地號（
      以下分別稱五三三地號、五三九地號、五三九之一地號、
      五三九之二地號、五四六地號）土地，均為被告丙○○於
      八十二年間買入，再於九十一年十二月十日以買賣為原因
      移轉登記在黃幸貞名下，該土地面積合計一千九百六十六
      ‧八五坪，被告丁○○是否已給付價款與被告丙○○，實
      有可疑，自難認為被告丁○○給付款項與周曉清，被告丙○○對被告丁○○因而負有債務。被告丙○○所有五三九
      之一地號土地，包括在被告丁○○出售與訴外人龍巖人本
      服務股份有限公司（下稱龍巖公司）之範圍內，以五三九
      之一地號土地面積八十八‧三三坪，每坪售價一百二十三
      萬五千二百九十元計算，被告丙○○可得價金為一億九百
      餘萬元，此與被告丁○○在本院民事執行處九十七年六月
      三十日執行期日所稱：「我是在近期內匯款的，陸陸續續
      一億多。」相符。被告丁○○辯稱其於九十七年二月二十
      七日匯款與被告丙○○一千二百萬元，縱使為真，亦屬被
      告丁○○轉付賣地價金與被告丙○○，被告丁○○對被告
      丙○○並無債權存在。被告所稱以百福山公司記名股票為
      標的設定之質權，依民法第九百零八條及第九百零二條規
      定，除須依背書之方法為之外，亦應依記名股票讓與之規
      定辦理，再依公司法第一百六十四條規定，以記名股票為
      標的物設定質權者，應以記名背書為之。上開百福山公司
      股票究屬記名或無記名股票，是否完成法定設定質權形式
      ，應由被告負舉證責任。被告丁○○對於被告丙○○之債
      權、質權俱不存在，縱被告丁○○對被告丙○○之債權存
      在，被告丁○○對百福山公司股票亦未取得質權，被告丁○○現仍占有被告丙○○所有之百幅山公司股票七十六萬
      股，被告丙○○本得依民第七百六十七條規定請求被告丁○○返還上開百福山公司股票，但被告丙○○怠於行使使
      權利，原告自得以被告丙○○債權人身分，依民法第二百
      四十二條規定，代位被告丙○○對被告丁○○行使民法第
      七百六十七條之權利，並由原告代位受領。
（三）爰先位聲明求為：1、確認被告丁○○對被告丙○○之
      債權一千二百萬元不存在；2、被告丁○○應將被告丙○○所有之百福山公司記名式股票七十六萬股返還被告丙○○，並由原告代位受領；3、原告願供擔保，請准予宣告
      假執行。備位聲明求為：1、確認被告丙○○為擔保被告
      丁○○之債權，以被告丙○○所有之百福山公司七十六萬
      股之股票，所設定之質權不存在；2、被告丁○○應將被
      告丙○○所有之百福山公司記名式股票七十六萬股返還被
      告丙○○，並由原告代位受領；3、原告願供擔保，請准
      予宣告假執行。
二、被告方面：
（一）被告丁○○則抗辯：
   1、被告丙○○於九十四年十一月間，向甲○○借款二千五百
      萬元，由被告丁○○為連帶保證人，並簽發三千萬元（含
      利息）本票作為擔保，原約定六個月內還款，惟被告丙○○至九十六年七月仍不能還款，復無其他財產可供清償，
      甲○○則以被告丁○○所簽發面額三千萬元本票向板橋地
      院聲請本票裁定強制執行，查封被告丁○○所有坐落在林
      口、桃園、板橋、永和等數十筆土地，其市價高達數億元
      ，為免上開土地遭拍賣，被告丁○○乃與甲○○達成協議
      ，被告丁○○代被告丙○○為部分清償，免除被告丁○○
      之保證責任，並撤回對被告丁○○所有財產之強制執行，
      故被告丁○○於九十七年二月間交付一千二百萬與甲○○
      ，被告丙○○則以上開百福山公司股票七十六萬股質押與
      被告丁○○。
   2、被告丙○○早年固與被告丁○○共同投資土地，因投資土
      地屬農業用地，有自耕農承買限制，故分別由被告丁○○
      取得台北縣自耕農資格，被告丙○○取得台北市自耕農資
      格，兩人先後共同購買之林口、南港（即上開五三三、五
      三九、五三九之一、五三九之二、五四六地號土地）等土
      地，並約定林口土地全部登記在被告丁○○名下，南港土
      地則登記在被告丙○○名下，迄九十年間，被告丙○○因
      事業不順，陸續向被告丁○○借錢未還，遂將應有部分五
      百坪林口土地，全部讓與被告丁○○，登記在被告丙○○
      名下原持有二百坪之南港土地，則讓與八十坪與被告丁○○，並授權被告丁○○全權處分南港土地。被告丁○○出
      售南港土地，乃台北市政府為配合南港捷運站出口變更，
      撤銷原徵收計劃，同意被告丙○○等十多位地主依當初所
      領徵收款優先購回原持分土地，惟包括被告丙○○在內等
      多名地主，早將徵收款花用殆盡，無力購回土地，被告丁○○知悉該南港土地既位在捷運站附近應有利可圖，遂與
      地主整合，向當時擔任台北縣議會議長之訴外人許再恩及
      其委任代書即訴外人楊守義籌資，為原地主繳還徵收款，
      遂順利取回南港土地所有權，再將之出售龍巖公司。原告
      僅以系爭南港土地部分應有部分曾為被告丙○○所有，即
      認為被告丙○○對被告丁○○另有處分土地分配款可資請
      求，恐有誤會。
   3、爰聲明：原告之訴及假執行之聲請均駁回。
（二）被告丙○○經合法通知未於言詞辯論期日到場，亦未提出
      任何書狀作何聲明或陳述供本院參酌。
四、查被告丙○○（原名黃春風，八十九年九月二十一日更名）
    於八十五年間向原告借款六百六十五萬元，被告丙○○並將
    發票人為訴外人黃文堂，付款人臺灣中小企業銀行永和分行
    ，票號分別為AJ0000000、AJ0000000、AJ0
    000000、AJ0000000，發票日期分別為八十五
    年四月二十二日、八十五年五月三十一日、八十五年七月十
    五日、八十五年八月十五日，票面金額均為一百萬元之支票
    四紙，背書交付原告作為借款擔保，被告丙○○借貸上開款
    項後，嗣經原告催告，均未依約清償，原告乃向本院聲請以
    九十七年度裁全字第三八三八號民事裁定，對被告丙○○之
    財產為假扣押，並為假扣押執行（本院九十七年度執全字第
    一三二七號執行事件）。被告丙○○於九十七年六月三十日
    假扣押執行期日聲稱：其已將百福山公司股票均交付在場之
    被告丁○○，其無其他財產可供執行；被告丁○○亦稱被告
    丙○○向其借款，遂交付百福山公司股票作為擔保。被告丙○○為百福山公司負責人，持有百福山公司股票七十六萬股
    等情，有支票、九十七年四月二十四日存證信函、九十七年
    五月八日假扣押聲請狀、本院九十七年度裁全字第三八三八
    號假扣押裁定、九十七年五月二十六日強制執行聲請狀、本
    院九十七年五月二十七日民事執行處通知、公司基本資料查
    詢、戶籍謄本為證（見本院卷一第8頁至第26頁、第70頁）
    ，復經調取本院九十七年度執全字第一三二七號執行卷宗核
    閱屬實，堪信為真實。原告對被告丙○○有六百六十五萬元
    及法定遲延利息之借款債權存在，已如前述，原告先位請求
    確認被告丁○○對被告丙○○之債權一千二百萬元不存在，
    備位請求確認被告丁○○持有被告丙○○交付之七十六萬股
    百福山公司股票設定之質權不存在，惟為被告所否認，已如
    前述，此即牽涉原告在本院九十七年度執全字第一三二七號
    程序中，可否對被告丙○○所有之七十六萬股百福山公司股
    票為執行以滿足其債權、被告丁○○可否對原告依強制執行
    法第十五條規定提起第三人異議之訴，原告私法上之法律地
    位因被告之上開否認有受侵害之危險，且此危險得以對被告
    之確認判決除去，原告自得依民法第二百四十七條規定提起
    確認之訴。合先敘明。茲本件應審究者為被告丁○○是否因
    匯款與甲○○而對被告丙○○取得一千二百萬元債權、被告
    丁○○就被告丙○○所有之七十六萬股百福山公司股票是否
    有質權存在、原告是否得代位被告丙○○請求被告丁○○返
    還上開百福山公司股份七十六萬股。
五、經查：
（一）被告丁○○前出具承諾書與甲○○（原名周曉清，九十六
      年一月九日更名為甲○○，見附於法務部行政執行署宜蘭
      執行執行處執行案件九十六年度助執執字第四０九號之戶
      籍謄本）：茲因本人介紹百福山興業（股）公司負責人丙○○先生向訴外人周曉清小姐借款新台幣參仟萬元正，如
      未能償還，一切金額由本人負責清償（見本院卷一第38
      頁及第49頁）等語，被告丁○○並於九十四年十二月十三
      日簽發面額三千萬元、到期日九十五年五月十八日之本票
      乙紙與甲○○（見本院卷一第50頁之本票）；證人甲○○
      到場證稱：被告丙○○為買賣土地遂經由被告丁○○介紹
      向伊借款二千五百萬元，並由被告丁○○擔任保證人，因
      被告丁○○名下有很多土地，伊遂將二千五百萬元匯至被
      告丙○○指定之帳戶，並約定應還金額為三千萬元，約定
      半年後即應清償（見本院卷一第108頁至第109頁）等語；
      再審酌：卷附九十四年十月十七日至九十四年十一月二十
      二日、匯款人為甲○○或訴外人陳振興、吳品華、吳文山
      ，收款人為為百福山公司、葛念蕙之匯款單、客戶報帳單
      、存摺明細（見本院卷一第74頁至第79頁、第82頁至第84
      頁），其金額合計達二千五百萬元，可見甲○○於九十四
      年十月、十一月間已依其與被告丙○○之借款契約將借款
      二千五百萬元交付被告丙○○，被告丁○○就該借款契約
      應負保證責任，被告丁○○並簽發上開面額三千萬元之本
      票交付甲○○作為借款之擔保。次查，被告丁○○及丙○○於九十七年二月二十四日簽立協議書：「乙方（被告丙○○）於民國94年10月至11月間向周曉清女士借款新台幣
      2500萬元，是由甲方（被告丁○○）為借款保證人，…今
      甲、乙雙方協議，由甲方代乙方清償周曉清女士新台幣
      1200萬元，乙方則將百福山興業股份有限公司之全部股本
      抵押於甲方，…。乙方應保證周曉清女士，撤回對保證人
      丁○○所有財產之強制執行程序」，即被告丁○○為被告
      丙○○清償其積欠甲○○之一千二百萬元，被告丙○○則
      將其所有百福山公司股票七十六萬股交付被告丁○○；被
      告丙○○於九十七年二月二十六日與甲○○簽訂和解書，
      甲○○與被告丙○○確認其雙方間之借款扣除被告丙○○
      已清償者外，尚有餘款一千七百萬元，被告丙○○應分一
      千二百萬元及五百萬元二筆款項清償，並約定：「乙方（
      甲○○）於簽訂本約時，同意撤回對保證人丁○○所有財
      產之強制執行」（見本院卷一第39頁及第57頁），即甲○○簽立九十七年二月二十六日和解書後，即願撤回對保證
      人即被告丁○○之強制執行程序；又甲○○執被告丁○○
      簽發上開面額三千萬元之本票向板橋地院聲請本票裁定，
      業經板橋地院九十六年七月二十七日九十六年度票字第八
      ００二號裁定准許（見本院卷一第51頁至第53頁之板橋地
      院九十六年度票字第八００二號裁定及確定證明書），甲○○於九十六年十月間以板橋地院九十六年度票字第八０
      ０二號裁定作為執行名義對被告丁○○聲請強制執行，嗣
      於九十七年二月二十九日以已與債務人即被告丁○○和解
      為由撤回強制執行，有板橋地院九十六年度執字第七０七
      ００號卷宗為證，證人甲○○復到場證稱：被告丙○○僅
      清償一千二百餘萬元，未依約清償，伊遂扣押被告丁○○
      之不動產，嗣與被告丙○○協議應再清償一千七百萬元，
      最後一千二百萬元是被告丁○○清償，卷附九十七年二月
      二十七日匯款人為被告丙○○、並蓋有被告丁○○印文、
      匯款金額一千二百萬元、收款人王群之匯款回條聯，即為
      其扣押後被告丁○○之還款（見本院卷一第108頁至第109
      頁）等語，並有匯款回條聯、存摺明細、匯款明細、匯款
      申請書、彰化商業銀行三和路分行九十八年二月六日彰三
      和字第九八００三一六號函為證（見本院卷一第93頁至第
      97頁、第103頁至第106頁、第136頁、第167頁，匯款回條
      聯右下記載之「0000-00-0000」，即為被告丁○○之代號
      、科目及帳號），而訴外人王群為甲○○之子，有王群身
      分證在卷可查（見本院卷一第85頁），可見被告丙○○並
      未依約清償，甲○○即對保證人即被告丁○○進行強制執
      行程序，嗣被告丁○○與丙○○於九十七年二月二十四日
      簽立協議書約定被告丁○○代被告丙○○清償其前向周曉
      清之借款一千二百萬元，及被告丙○○與甲○○於九十七
      年二月二十六日簽立和解書，甲○○於九十七年二月二十
      九日撤回對保證人即被告丁○○之強制執行程序，益認被
      告丙○○於九十四年十月間向甲○○借款本金二千五百萬
      元，並由被告丁○○擔任保證人，嗣被告丙○○未依約清
      償，遂由被告丁○○以保證人身分於九十七年二月二十七
      日為被告丙○○給付一千二百萬元與甲○○，殆屬無疑。
      被告丁○○既以保證人之身分為主債務人即被告丙○○清
      償一千二百萬元，被告丁○○自得於其清償之一千二百萬
      元限度內，承受債權人即甲○○對被告丙○○之債權（民
      法第七百四十九條規定參照），被告丁○○對被告丙○○
      有一千二百萬元之債權存在，原告先位請求確認被告丙○○對被告丁○○無一千二百萬元之債權存在，為無可取。
（二）卷附九十七年二月二十四日協議書上記載之協議書人固為
      ：「百福山興業股份有限公司丙○○（以下簡稱乙方）」
      （見本院卷一第36頁），惟上開九十七年二月二十四日協
      議書第一條約定：「…乙方將百福山興業股份有限公司之
      股票全額交付抵押予甲方（被告丁○○）」、「乙方歸還
      由甲方（被告丁○○）代償之新台幣1200萬元後，甲方再
      歸還乙方之公司股票」，即上開協議書上所載之乙方，應
      將百福山公司之股票交付被告丁○○設定質權，待乙方清
      償被告丁○○代償之一千二百萬元後，被告丁○○再將百
      福山公司股票交還，然依公司法第一百六十七條第一項規
      定：「公司除依第一百五十八條、第一百六十七條之一、
      第一百八十六條及第三百十七條規定外，不得自將股份收
      回、收買或收為質物。…」，故百福山公司原則上不得持
      有其自己發行之股份，且本件持有百福山公司股份七十六
      萬股者為被告丙○○，已如前述，則得將百福山公司股票
      交付被告丁○○供設定質權者應為被告丙○○，並非百福
      山公司，可見上開九十七年二月二十四日協議書所載之乙
      方係指被告丙○○個人，並非百福山公司，該協議書所載
      之「百福山興業股份有限公司」僅在形容被告丙○○之身
      分。再者，被告丁○○九十四年十一月十五日出具之保證
      書雖記載：「茲由百福山興業股份有限公司向周曉清小姐
      借款，…本人等願負完全之責任…」（見本院卷一第37頁
      ），但被告丁○○已出具承諾書陳稱其是介紹被告丙○○
      向甲○○借款，已如前述，且九十七年二月二十六日與周
      曉清達成和解者為被告丙○○，而九十七年二月二十四日
      與被告丁○○達成協議者為被告丙○○，並分別於九十七
      年二月二十六日和解書第三條、九十七年二月二十四日協
      議書第三條，記載保證人為被告丁○○，周曉清復證稱其
      是借款與被告丙○○，亦如前述，足認被告丁○○係擔任
      被告丙○○於九十四年十月間向甲○○借款本金二千五百
      萬元之保證人。上開二千五百萬元之款項匯入帳戶雖為百
      福山公司及葛念蕙，然甲○○已證稱其是依被告丙○○之
      指示匯款等情，則甲○○將款項匯入百福山公司及葛念蕙
      帳戶，仍生交付借款與被告丙○○之效力，更不因而使借
      款人成為百福山公司。原告主張縱有被告所謂借款契約存
      在，亦是存在百福山公司與甲○○之間，被告丁○○充其
      量僅承受甲○○對百福山公司之債權，為無可取。
（三）甲○○在行政執行署九十六年度助執字第四０九號百福山
      公司營利事業所得稅執行事件中，於九十七年九月九日陳
      報其就百福山公司所有坐落台北縣金山鄉○○段大水堀小
      段一二五之十七地號不動產，設有最高限額一千三百萬元
      之抵押權，並持有百福山公司為發票人，發票日九十五年
      八月一日，面額三千四百九十六萬元，付款銀行陽信銀行
      大安簡易型分行之支票，對百福山公司有債權本金三千四
      百九十六萬元及自九十七年八月一日起按週年利率百分之
      六計算之利息債權計四百十九萬五千二百元（見本院卷一
      第183頁至第186頁之陳報狀、他項權利證明書、土地登記
      第二類謄本、支票），但甲○○在行政執行署九十六年度
      助執字第四０九號事件所提出支票之面額為三千四百九十
      六萬元，與被告丁○○代被告丙○○向甲○○清償之借款
      本金為二千五百萬元，兩者並不相同，況截至被告丁○○
      於九十七年二月二十七日代被告丙○○向甲○○清償一千
      二百萬元之日止，甲○○在行政執行署九十六年度助執字
      第四０九號百福山公司營利事業所得稅執行事件中，並未
      獲得分配，有行政執行署九十六年度助執字第四０九號執
      行卷宗為證，自不能以甲○○在行政執行署九十六年度助
      執字第四０九號事件之上開陳報，認定甲○○對被告丙○○無上開本金二千五百萬元及其利息債權存在。又甲○○
      雖以板橋地院九十六年度票字第八００二號裁定作為執行
      名義，對被告丁○○進行強制執行，本票債權額計三千萬
      元及自九十五年五月十八日起至清償日止，按週年利率百
      分之六計算之利息，業經調取板橋地院九十六年度執字第
      七０七００號卷宗核閱屬實，惟甲○○所持聲請取得板橋
      地院九十六年度票字第八００二號裁定之本票，即是被告
      丁○○為擔保被告丙○○對甲○○之債務所簽發，已如前
      述，則被告丁○○雖因其簽發上開本票與甲○○因而負有
      三千萬元及法定遲延利息之本票債務，仍不能因而推認被
      告丙○○未積欠甲○○上開債務。
（四）被告丙○○於八十二年間買入上開五三三地號、五三九（
      五三九地號嗣於八十二年一月十六日分割增加五三九之一
      地號土地計二九二平方公尺及五三九之二地號土地計一０
      二三平方公尺）、五四六地號之土地，其面積計一千九百
      六十六‧八五坪（533地號581平方公尺+539地號6213平方
      公尺+546地號18平方公尺＝6812），再於九十一年十二月
      十日以買賣為原因，將上開五三三、五三九、五三九之二
      及五四六地號土地移轉登記為被告丁○○之女即訴外人黃
      幸貞所有（見本院卷一第236頁至第240頁、第244頁、第
      251 頁至第256頁、第261頁至第262頁、第283頁至第286
      頁之異動索引表），但此既為九十一年十二月以前所發生
      ，則縱被告丁○○因此需給付被告丙○○對價，亦應於斯
      時即給付完畢，尚難認被告丁○○九十七年二月二十七日
      匯款與甲○○，係為給付被告丙○○該土地轉讓對價；況
      且，被告丁○○與被告丙○○於九十年六月一日業已簽立
      協議書，由被告丙○○登記為上開五三三、五三九、五三
      九之一、五三九之二及五四六地號土地所有權人，但其中
      真正為被告丙○○所有之面積僅二百坪，茲因借貸關係及
      管理方便，被告丙○○復授權被告丁○○辦理土地出售、
      簽約、收受款項、所有權移轉等事宜，被告丁○○僅需計
      付一百二十坪土地價款與被告丁○○（見本院卷三第9頁
      之協議書），故登記在被告丙○○名下之上開五三三、五
      三九、五三九之一、五三九之二及五四六地號土地所有權
      ，迄九十年六月間，確屬被告丙○○所有者僅餘一百二十
      坪，而被告丁○○於九十四年間已匯款三千餘萬元與被告
      丙○○（見本院卷二第61頁至第81頁之存摺明細），原告
      仍不能證明被告丁○○九十七年二月二十七日給付甲○○
      一千二百萬元，係為給付被告丙○○上開土地轉讓之對價
      。次查，被告丁○○及其配偶黃周美蓮、黃幸貞於九十五
      年八月三日將其所有原經區段徵收之土地出售與龍巖公司
      ，買賣價金以每坪一百二十三萬五千二百九十元計算總價
      暫訂十八億三千一百九十三萬五千元（見本院卷一第200
      頁至第204頁之不動產買賣契約），但依該不動產買賣契
      約並不能認定被告丁○○需交付款項與被告丙○○，
      況縱認被告丁○○依上開九十五年八月三日不動產買賣契
      約應交付款項與被告丙○○，仍不能因此認定被告丁○○
      於九十七年二月二十七日匯與甲○○之一千二百萬元，即
      是被告丁○○依九十五年八月三日不動產買賣契約應給付
      被告丙○○之買賣價金，而非被告丁○○依其保證人身分
      代被告丙○○對甲○○所為之清償。又縱認被告丁○○於
      九十七年度執全字第一三二七號假扣押執行事件九十七年
      六月三十日執行期日，稱其近期內陸續匯款一億多元與被
      告丙○○（見本院卷一第116頁之錄音譯文），但被告丁○○並未敘明該匯款一億餘元之性質，且被告丙○○在該
      期日已否認其賣土地獲利一億餘元，被告丁○○於該期日
      復表示其交付被告丙○○之款項已逾被告丙○○交付伊之
      款項（見本院卷一第116頁至第117頁），原告主張被告丁○○九十七年二月二十七日匯與甲○○之一千二百萬元，
      即是被告丁○○依上開九十五年八月三日不動產買賣契約
      應給付被告丙○○之買賣價金，洵無可取。原告又稱被告
      丙○○原投資被告丁○○配偶黃周美連擔任負責人之訴外
      人歐寶建設事業股份有限公司（下稱歐寶公司）四百萬元
      ，嗣於九十六年底結束投資領回該投資款，被告丁○○理
      應要求被告丙○○先以該四百萬元返還積欠甲○○之一千
      二百萬元，而非以保證人身分代被告丙○○清償云云，查
      縱認為被告丙○○於九十六年底結束投資歐寶公司已領回
      四百萬元投資款，且未使用該四百萬元清償其對甲○○之
      借款等情，但該四百萬元僅有被告丙○○能自由處分，自
      非被告丁○○所能置喙，被告丙○○如何處分該四百萬元
      ，與被告丁○○依其保證人身分對甲○○所為之清償無涉
      ，更不能以之推認被告丙○○未積欠甲○○借款、被告丁○○未為被告丙○○清償。
（五）次按債務人怠於行使其權利時，債權人因保全債權，得以
      自己之名義，行使其權利，民法第二百四十二條固有明文
      。然債權人依民法第二百四十二條前段規定行使代位權，
      須債務人有此權利且在可行使之狀態，始有債權人代位行
      使權利可言（最高法院六十五年台上字第三八一號判例參
      照）。本件被告丁○○取得百福山公司七十六萬股股票，
      乃被告丙○○依九十七年二月二十四日協議書第一條約定
      ，因被告丁○○代為清償對甲○○之債務一千二百萬元所
      交付，並於協議書第四條約定被告丙○○返還被告丁○○
      一千二百萬元後，被告丁○○始應將該百福山公司股票七
      十六萬股交還被告丙○○（見本院卷一第36頁），但原告
      不能證明被告丙○○已將該一千二百萬元返還被告丁○○
      ，被告丁○○在被告丙○○未清償一千二百萬元占有上開
      百福山公司股票七十六萬股，係屬有權占有，自與民法第
      七百六十七條所規定需無權占有或侵奪所有物之要件不符
      ，被告丙○○不得依民法第七百六十七條規定向被告丁○○請求返還上開百福山公司股票，原告主張其代位被告丙○○，依民法第七百六十七條規定請求被告丁○○返還上
      開百福山公司股票七十六萬股，即無可取。
（六）再按質權以未記載權利人之有價證券為標的物者，因交付
      其證券於質權人，而生設定質權之效力。以其他之有價證
      券為標的物者，並應依背書方法為之。前項背書，得記載
      設定質權之意旨，民法第九百零八條定有明文。故已記載
      權利人之有價證券為質權標的物時，應依背書及交付之方
      式為之，如未依上開方法為之，依民法第七十三條前項「
      法律行為，不依法定方式者，無效」之規定，自不發生質
      權設定之效力。查百福山公司公司股票均採記名式，此觀
      百福山公司章程第七條規定即明（見本院卷一第195頁）
      ，故百福山公司股票已記載權利人，依上開說明，其質權
      之設定自應以背書並交付之方式為之，否則即不生設定質
      權之效力。惟被告丙○○僅將其持有之百福山公司股票七
      十六萬股交付被告丁○○，已為被告丁○○所自陳（見本
      院卷三第57頁背面），且被告丙○○在執行程序中亦陳稱
      ：其交付被告丁○○百福山公司股票作為擔保等語，已如
      前述，被告丙○○既未以背書方式將上開百福山公司股份
      設定質權與被告丁○○，被告丁○○自不因其占有被告丙○○所有之百福山公司股票七十六萬股而就該股份取得質
      權。原告備位請求請求確認被告丁○○對被告丙○○所有
      之七十六萬股百福山公司股票設定之質權不存在，即屬可
      取。被告丁○○雖抗辯其持有被告丙○○交付之百福山公
      司股票，均為無記名式云云，但被告丁○○就此不能舉證
      證明，自無可取。
五、綜上所述，原告備位請求確認被告丙○○為擔保被告丁○○
    之債權，以被告丙○○所有之百福山公司股票七十六萬股所
    設定之質權不存在，洵屬有據，應予准許。原告其餘請求即
    屬無據，應予駁回。又原告請求確認上開質權不存在部分，
    無強制執行之問題，自無准許原告供擔保宣告假執行。原告
    其餘請求既經駁回，則其假執行之聲請即失所附麗，併駁回
    之。
六、據上論結，本件原告之訴為一部有理由，一部無理由，依民
    事訴訟法第三百八十五條第一項、第七十九條、第八十五條
    第一項，判決如主文。
中    華    民    國    九十八  年    十二月  二十三  日
                  民事第三庭    法  官  黃書苑
以上正本係照原本作成
如對本判決上訴，須於判決送達後20日內向本院提出上訴狀
中    華    民    國    九十八  年    十二月  二十三  日
                                書記官  蔡月女


司法院資訊處製作；財團法人民間司法改革基金會備份。
